臺灣高等法院刑事判決
111年度上易字第1409號
上  訴  人  臺灣臺北地方檢察署檢察官
被      告  王廷文



選任辯護人  葉茂華律師
上列上訴人因被告妨害名譽案件，不服臺灣臺北地方法院111年
度審易字第850號，中華民國111年7月4日第一審判決（起訴案號
：臺灣臺北地方檢察署111年度偵字第11541號），提起上訴，本
院判決如下：
    主  文
上訴駁回。
    理  由
一、公訴意旨略以：被告王廷文（下稱被告）為告訴人梁溢(下
    稱告訴人)於民國108年9月間入國立○○大學昆蟲系就讀時之
    學姊，並均曾參加該系舉辦之新生宿營活動。詎被告明知通
    訊軟體「LINE」之「112宿營活動組」群組內有32名成員，
    為多數人可得共見共聞之網路空間，竟意圖散布於眾，基於
    公然侮辱及加重誹謗之犯意，於108年9月23日15時49分許，
    在不詳地點透過網際網路連結通訊軟體「LINE」，在前揭群
    組內發表內容含「看起來就又屁又油」、「覺得這組合真的
    母湯，學妹不要走太近，會變胖ㄉ」、「為什麼發現他偷拍
    之後不叫煜翔開車輾他個三四遍，榨出來的油都可以讓我們
    生超他媽大的火ㄌ」之文字，以此方式侮辱告訴人，並指摘
    告訴人有盜攝他人之不實情事，足以貶損告訴人之人格評價
    ，因認被告所為，係犯刑法第309條第1項之公然侮辱罪，及
    同法第310條第2項之加重誹謗罪嫌等語。
二、按犯罪事實應依證據認定之，無證據不得認定其犯罪事實；
    不能證明被告犯罪者，應諭知無罪之判決，刑事訴訟法第15
    4條第2項、第301條第1項分別定有明文。又事實之認定，應
    憑證據，如未能發現相當證據，或證據不足以證明，自不能
    以推測或擬制之方法，以為裁判之基礎；而刑事訴訟法上所
    謂認定犯罪事實所憑之證據，雖不以直接證據為限，間接證
    據亦包括在內，然而無論直接或間接證據，其為訴訟上之證
    明，須於通常一般之人不致有所懷疑，而得確信其為真實之
    程度者，始得據為有罪之認定，若其關於被告是否犯罪之證
    明未達此程度，而有合理性懷疑之存在，致使無法形成有罪
    之確信，根據「罪證有疑，利於被告」之證據法則，即不得
    遽為不利被告之認定（最高法院76年台上字第4986號判例意
    旨可資參照）。
三、公訴意旨認被告涉犯上開公然侮辱罪、加重誹謗罪嫌，係非
    以：被告於偵查中之供述、告訴人於偵查中之指訴及通訊軟
    體「LINE」之「112宿營活動組」群組聊天室翻拍照片4張等
    資料為主要論據。
四、訊據被告固坦承有先後於上揭時間在系爭LINE群組，傳送本
    案言論，惟堅詞否認涉有公然侮辱及加重誹謗之犯行，辯稱
    ：我的留言都是事實及表達我的感受，我沒有要侮辱告訴人
    的意思，我否認犯罪等語(本院卷第50、53頁)。
五、經查：
(一)被告於上揭時間，在有32名成員即多數人可共見共聞之「11
    2宿營活動組」LINE群組內以暱稱「延羅王」發布內容略為
    ：「看起來就又屁又油 」、「我覺得這組合真的母湯、學
    妹不要走太近、會變胖ㄉ」、「為什麼發現他偷拍之後不叫
    煜翔開車輾他個三四遍、榨出來的油都可以讓我們生超他媽
    大的火ㄌ」等語之文字訊息一情，業據被告於原審及本院審
    理時供承不諱，並有上開文字訊息之LINE群組翻攝照片4張
    在卷足參（臺灣臺北地方檢察署111年度他字第9084號卷，
    下稱他卷，第13至17頁），可證被告在特定多數人通訊軟體
    LINE群組中為前開內容留言，佐以被告留言前轉貼告訴人照
    片於其上，足見被告留言所指摘之對象可資特定為指告訴人
    等節，誠堪認定。
(二)被告在上開群組傳送起訴書所載內容之言論，其中所發表「
    看起來就又屁又油」、「我覺得這組合真的母湯學妹不要走
    太近會變胖ㄉ」等語詞，為被告個人主觀看法及意見之表達
    ，縱使告訴人感受不悅，然不致影響告訴人之人格評價，不
    該當於刑法公然侮辱罪之要件：
 1、按言論自由為人民之基本權利，為憲法第11條所明文保障，國家應給予最大限度之維護，俾其實現自我、溝通意見、追求真理及監督各種政治或社會活動之功能得以發揮。又所謂「意見」，係指一個人主觀上對於人、事、物之各種觀點、評論或看法，而將之對外表達者而言。舉凡涉及政治或非政治、公眾或私人事務、理性或非理性及有價值或沒價值的言論，均在言論自由保障之範圍內。而人格名譽權及言論自由均為憲法保障之基本權，於該二基本權發生衝突時，刑法第309條公然侮辱罪固採取言論自由應為退讓之規定。惟憲法所保障之各種基本權並無絕對位階高低之別，對基本權之限制，需符合憲法第23條「為『防止妨礙他人自由、避免緊急危難、維持社會秩序或增進公共利益』所『必要』者」之規定。法院於適用刑法第309條限制言論自由基本權之規定時，自應根據憲法保障言論自由之精神為解釋，於具體個案就該相衝突之基本權或法益（即言論自由及人格名譽權），依比例原則為適切之利益衡量，決定何者應為退讓，俾使二者達到最佳化之妥適調和，而非以「粗鄙、貶抑或令人不舒服之言詞，等於侵害人格權、名譽，等於侮辱行為」此簡單連結之認定方式，以避免適用上之違憲，並落實刑法之謙抑性。具體言之，法院應先詮釋行為人所為言論之意涵（下稱前階段），於確認為侮辱意涵，再進而就言論自由及限制言論自由所欲保護之法益作利益衡量（下稱後階段）。為前階段判斷時，不得斷章取義，需就事件脈絡、雙方關係、語氣、語境、語調、連結之前後文句及發表言論之場所等整體狀況為綜合觀察，並應注意該言論有無多義性解釋之可能。（最高法院110年度台上字第30號判決意旨可資參照）。
 2、又按刑法第310條誹謗罪之成立，必須意圖散布於眾，而指
    摘或傳述足以毀損他人名譽之具體事實，尚僅抽象的公然為
    謾罵或嘲弄，並未指摘具體事實，則屬刑法第309條第1項公
    然侮辱罪。是刑法第309條所稱「侮辱」及第310條所稱「誹
    謗」之區別，前者係未指定具體事實，而僅為抽象之謾罵；
    後者則係對於具體之事實，有所指摘，而損及他人名譽者，
    稱之誹謗。被告在上開群組傳送起訴書所載內容之言論，其
    中所發表「看起來就又屁又油」、「我覺得這組合真的母湯
    學妹不要走太近會變胖ㄉ」，為抽象之描述，係指被告看被
    告外表、言行舉止等其感覺有「屁」、「油」之感，純屬於
    被告對於告訴人外貌、個性及行徑之個人觀感及意見，縱使
    告訴人見聞後感到不悅，惟此既屬個人主觀見解，誠如高矮
    胖瘦、美惡俊醜，隨人各異，個人之評價判斷不易影響他人
    觀點，他人之偏好喜愛亦不致輕易動搖自身看法，則縱被告
    在多數人可共見共聞之LINE群組公開陳述其對告訴人外表、
    言行之評價與意見，自仍應受憲法言論自由之保障。
 3、再者，被告文字中所使用「油」、「屁」等用語，雖屬直接
    且使告訴人感受不堪、不悅，然仍符於年輕世代之慣常用語
    ，非過激或粗鄙之文字，此類評價及意見之詞，難認符合刑
    法公然侮辱之要件，亦未達於需以具最後手段性之刑罰介入
    處罰之程度，附此敘明。
(三)被告依其獲悉告訴人在活動中之舉止及與他人互動之具體情
    節，在LINE群組發出本案言論，難認有違反真實之惡意，其
    主觀上亦不足認有公然侮辱、加重誹謗之犯意：
 1、當面臨基本權衝突時，為兼顧對個人名譽、隱私及公共利益
    之保護，法律尚非不得對言論自由依其傳播方式為合理之限
    制，此即刑法第310條第1項及第2項之誹謗罪所由設。至刑
    法同條第3項前段以對誹謗之事，能證明其為真實者不罰之
    規定，係針對言論內容與事實相符者之保障，並藉以限縮刑
    罰權之範圍，然此舉證責任非謂指摘或傳述誹謗事項之行為
    人，必須自行證明其言論內容確屬真實，始能免於刑責；縱
    行為人不能證明言論內容為真實，但依其所提證據資料，認
    為行為人有相當理由確信其為真實者，亦即行為人並非故意
    捏造虛偽事實，或並非因重大之過失或輕率而致其所陳述與
    事實不符者，即不能以誹謗罪之刑責相繩(司法院釋字第509
    號解釋及蘇俊雄大法官、吳庚大法官協同意見書參照)。
 2、被告在上開群組所發表「為什麼發現他偷拍之後不叫煜翔開
    車碾他個三四遍榨出來的油都可以讓我們生超他媽大的火ㄌ
    」等文字，乃指述告訴人有偷拍行為，所稱「叫煜翔開車碾
    他個三四遍榨出來的油都可以讓我們生超他媽大的火ㄌ」等
    語，呼應於前揭所稱「發現他偷拍之後」，可知被告是在群
    組中表達對告訴人偷拍行為之不滿且應予以懲戒之意，至所
    稱榨出來的油，則重申此前被告認為告訴人「油」之意見感
    受，核先敘明。
 3、被告所為上開發言始末，係因國立○○大學昆蟲學系於108年9
    月20日至同年月22日辦理新生宿營活動，該活動有使用通訊
    軟體LINE成立「112宿營活動組」群組，告訴人以新生身分
    參與，被告時為大三生，為活動成員且為群組中之一員；嗣
    於新生宿營活動之108年9月20日「提供身體某一部份作為獻
    祭」過程中，告訴人疑似有剪陰毛舉動；又於21日下午進行
    大地遊戲過程中，關主要求告訴人說出一種運動行為，告訴
    人在眾人（含隊輔、隊友、關主）等多人面前大聲喊「做愛
    」；嗣於22日上午，進行水大地遊戲時，告訴人穿著防水外
    套，會阻礙活動遊戲之進行，遂由現場學姐協助告訴人脫下
    該件外衣，告訴人當場以稱：「哦哦哦學姐脫我衣服」，待
    遊戲結束時，告訴人舉止疑似有持手機偷拍學姐等事件，有
    證人即該活動負責人吳○○提出其與告訴人於108年9月21日以
    通訊軟體MESSENGER對話紀錄、國立○○大學性別平等教育委
    員會於109年7月14日第0000000案調查報告書，及國立○○大
    學110年3月31日以○學字第1100300203號函在卷可按（他卷
    第69至92頁），可知告訴人確有於參與系上舉辦新生宿營活
    動期間，疑有剪下陰毛之舉措，或令人誤會、感受不佳之「
    做愛」、「哦哦哦學姐脫我衣服」等言詞，及拍攝活動現場
    照片等行為甚明。
 4、承前，綜合卷內事證資料及相關留言內容所示，被告所留上
    開文字，乃係其參與該新生宿營活動期間，認為告訴人外放
    不羈、言語失當之舉止，始有於108年9月23日15時49分許在
    上揭LINE群組中以「看起來就又屁又油」評論告訴人，足見
    被告所指並非憑空捏造；至所指告訴人之「偷拍」行為，雖
    經國立○○大學於110年3月31日以○學字第1100300203號函覆
    以「…『偷拍』…，性騷擾不成立」之評斷結論(他卷第91頁)，
    惟依國立○○大學性別平等教育委員會於109年7月14日以第00
    00000案調查報告書所載「戊生(按即告訴人)表示水大地活
    動只有『拍幾張照片』供同學慶生使用」等語(他卷第87頁)，
    可稽告訴人確實有拍照之動作，佐以告訴人在上開活動期間
    確實有因失當言行之積累，致令同儕感受被冒犯及產生負面
    感受，則告訴人未經同儕之同意自行拍照之舉，自然令參與
    活動之同儕有「偷拍」之感，無違常情，此據被告於審理時
    所稱：當時會這樣講，是因為當時在討論我們同學，同學疑
    似遭告訴人偷拍，所以才會有如起訴書所載內容的對話等語
    即明(原審卷第119頁)，則被告於上開LINE群組中所指告訴
    人「偷拍」乙事，實為本於同儕間討論所得初步認知所致，
    難認係脫逸現實之陳述，不容因國立○○大學性別平等教育委
    員會認定告訴人就此部分不構成性騷擾之結論，即逕認有加
    重誹謗之犯行。
 5、末以，據上開LINE群組中，有許多成員相繼留言，彼此抒發
    感受、陳述自己意見與評論，非獨被告一人，而被告於該群
    組中接續發表留有如上所載文字，或係就當時討論中所涉告
    訴人為新生，但其活動期間有前述言行失當之舉，提出個人
    之主觀感受之表達，或以諷刺性之言論渲洩不滿情緒；抑或
    基於憤慨，對於具體事實而較為誇大之評論，其緣由係因告
    訴人於新生宿營活動期間之言行無法為同儕接受之故，非無
    的放失亦非空穴來風，則被告所發文字既有相當之事實連結
    前提基礎，並非純粹無端謾罵、專以損害告訴人人格名譽為
    目的，且告訴人在學生活動之公開場合為失序之舉，關涉乎
    參與國立○○大學昆蟲學系於108年9月20日至同年月22日新生
    宿營活動中學生群體感受之整體權益，並非僅屬私德領域，
    實屬可受公評之事務，非僅為私人爭端範疇，則縱使被告所
    留文字內容、用字遣詞令告訴人感到難堪、不悅，亦難謂係
    過度、無謂之不當貶損，揆諸前開公然侮辱及加重誹謗罪合
    憲性解釋之論旨、罪疑有利被告原則，尚難謂被告具有公然
    侮辱、加重誹謗之犯意，而有公然侮辱、加重誹謗告訴人之
    犯行。
六、綜上所述，被告在通訊軟體LINE所成立112宿營活動組群組
    中所留前開內容文字，顯為個人感受、情緒上氣憤之表達，
    並無虛捏事實無端恣意謾罵，惡意虛構，而係針對所知事實
    為意見之表達，或摻雜有譏諷言詞，惟被告留言之背景事件
    確實存在，且上開LINE群組本就因應活動所成立之表意發言
    及溝通聯絡平台，告訴人既於活動中確實有過於放縱之言行
    而令多名參與之學生感受不佳，則被告在LINE群組留言公開
    表達意見及感受等行為仍未逸脫言論自由保障之範疇，主觀
    上難認被告有公然侮辱、加重誹謗之犯意。從而，被告所為
    如起訴書所載之留言，尚難認其主觀上具公然侮辱、加重誹
    謗之犯意，尚與刑法第309條公然侮辱罪、第310條第2項之
    加重誹謗之構成要件未合。本件檢察官所提出前揭之證據，
    在訴訟上之證明均尚未達到於通常一般之人均不致有所懷疑
    為真實之程度，自無從使本院對於被告所涉之上開公然侮辱
    、加重誹謗得有罪之確信。此外，又無其他證據足資證明被
    告有何檢察官所指前開公然侮辱、加重誹謗之犯行，不能證
    明被告犯罪，依法應為被告無罪之諭知。
七、維持原判決之理由：
    原審同此認定，以不能證明被告有檢察官所指公然侮辱及加
    重誹謗犯行，為被告無罪之判決，經核並無違誤。檢察官上
    訴意旨，仍認被告涉犯公然侮辱、加重誹謗嫌疑等語，其不
    可採之處如前所述，不另贅載。從而，檢察官所提上訴，為
    無理由，應予駁回。
據上論斷，應依刑事訴訟法第368條，判決如主文。
本案經檢察官王文成提起公訴，檢察官楊舒雯提起上訴，檢察官
黃彥琿到庭執行職務。
中　　華　　民　　國　　111 　年　　10　　月　　19　　日
                  刑事第二十五庭審判長法　官  邱滋杉
                                      法　官  邱瓊瑩
                                      法　官  劉兆菊
以上正本證明與原本無異。
不得上訴。
                                      書記官  陳嬿如
中　　華　　民　　國　　111 　年　　10　　月　　19　　日